---
title: "Semana 3: Feature Engineering em Séries de Ações de Tecnologia"
author: "CLAPS"
date: "2025-03-21"
format:
  html:
    code-fold: show
    toc: true
    toc-depth: 3
    fig-width: 8
    fig-height: 6
---

```{r setup, include=FALSE}
knitr::opts_chunk$set(
  warning = FALSE,
  message = FALSE, 
  echo = TRUE
)
```

## 📌 Introdução: Feature Engineering em Séries Financeiras de Tech Stocks

Este documento demonstra o processo de Feature Engineering aplicado a dados de séries temporais financeiras de grandes empresas de tecnologia, focando em:

- Download de dados de ações via Yahoo Finance
- Cálculo de log-retornos e análise de distribuições
- Modelagem da volatilidade com abordagem tradicional (janela móvel)
- Modelagem GARCH(1,1) para estimar variância condicional
- Visualização e comparação dos resultados

## Carregando as bibliotecas necessárias

```{r}
library(ggplot2)
library(quantmod)    # Para baixar os dados
library(tidyverse)   # Para manipulação de dados
library(timetk)      # Para visualização de séries temporais
library(lubridate)   # Para manipulação de datas
library(zoo)         # Para funções rollapply
library(rugarch)     # Para estimação de modelos GARCH
library(patchwork)   # Para compor múltiplos gráficos
library(DT)          # Para exibir tabelas interativas
library(moments)     # Para calcular momentos estatísticos
```

## Baixando dados financeiros

Vamos baixar dados de ações das principais empresas de tecnologia para os últimos 5 anos.

```{r}
# Definir os tickers das empresas de tecnologia
tickers <- c("NVDA", "AAPL", "TSLA", "META", "AMZN", "MSFT")

# Definir período: últimos 5 anos
start_date <- Sys.Date() - years(5)
end_date   <- Sys.Date()

# Baixar os dados do Yahoo Finance
getSymbols(tickers, src = "yahoo", from = start_date, to = end_date)

# Selecionar o fechamento ajustado (Adj.Close) e juntar em um único data frame
price_list <- lapply(tickers, function(sym) Ad(get(sym)))
tech_prices <- do.call(merge, price_list)
colnames(tech_prices) <- tickers
tech_prices <- na.omit(tech_prices)
tech_prices <- tk_tbl(tech_prices, preserve.row.names = TRUE, rename_index = "date")
tech_prices$date <- as.Date(tech_prices$date)

# Exibir as primeiras linhas do dataframe
head(tech_prices)
```

## Visualizando os preços

```{r}
# Convertendo para formato longo para melhor visualização
prices_long <- tech_prices %>%
  pivot_longer(-date, names_to = "Ativo", values_to = "Preco")

# Plotando os preços
prices_long %>%
  group_by(Ativo) %>%
  plot_time_series(
    .date_var = date,
    .value = Preco,
    .title = "Preços de Fechamento Ajustados das Ações de Tecnologia",
    .facet_ncol = 2,
    .interactive = FALSE
  )
```

## Normalizando os preços (Base 100)

Para melhor comparar o desempenho relativo das ações ao longo do tempo:

```{r}
# Normalizar os preços (Base 100)
normalized_prices <- tech_prices %>%
  mutate(across(-date, ~.x / first(.x) * 100))

# Converter para formato longo
normalized_long <- normalized_prices %>%
  pivot_longer(-date, names_to = "Ativo", values_to = "Preco_Normalizado")

# Plotar os preços normalizados
ggplot(normalized_long, aes(x = date, y = Preco_Normalizado, color = Ativo)) +
  geom_line() +
  labs(
    title = "Desempenho Relativo das Ações (Base 100)",
    x = "Data",
    y = "Preço Normalizado (Base 100)",
    color = "Empresa"
  ) +
  theme_minimal() +
  scale_color_brewer(palette = "Set1")
```

## Calculando os Log-Retornos

```{r}
# Calculando os log-retornos
log_returns <- tech_prices %>%
  mutate(across(-date, ~log(.x / lag(.x)))) %>%
  na.omit()

# Convertendo para formato longo para visualização
returns_long <- log_returns %>%
  pivot_longer(-date, names_to = "Ativo", values_to = "Retorno")

# Plotando os retornos
returns_long %>%
  group_by(Ativo) %>%
  plot_time_series(
    .date_var = date,
    .value = Retorno,
    .title = "Log-Retornos Diários das Ações de Tecnologia",
    .facet_ncol = 2,
    .interactive = FALSE,
    .smooth = FALSE
  )
```

## Análise das Distribuições dos Retornos

```{r}
# Plotando histogramas dos retornos
library(timetk)  # Make sure this is loaded

# Plotando histogramas dos retornos
returns_long %>%
  ggplot(aes(x = Retorno, fill = Ativo)) +
  geom_density(alpha = 0.5) +
  facet_wrap(~ Ativo, ncol = 2) +
  theme_minimal() +
  labs(title = "Distribuição dos Log-Retornos")

# Calculando estatísticas descritivas
return_stats <- returns_long %>%
  group_by(Ativo) %>%
  summarize(
    Media = mean(Retorno),
    Mediana = median(Retorno),
    Desvio_Padrao = sd(Retorno),
    Assimetria = skewness(Retorno),
    Curtose = kurtosis(Retorno),
    Min = min(Retorno),
    Max = max(Retorno)
  )

datatable(return_stats)
```

## Boxplot dos Retornos para Identificação de Outliers

```{r}
# Boxplot dos retornos
ggplot(returns_long, aes(x = Ativo, y = Retorno)) +
  geom_boxplot() +
  labs(
    title = "Boxplot dos Log-Retornos Diários",
    x = "Empresa",
    y = "Log-Retorno"
  ) +
  theme_minimal() +
  theme(axis.text.x = element_text(angle = 45, hjust = 1))
```

## Correlação entre os Retornos das Ações

```{r}
# Calculando a matriz de correlação
cor_matrix <- log_returns %>%
  select(-date) %>%
  cor()

# Visualizando a matriz de correlação
cor_df <- as.data.frame(cor_matrix)
cor_df$Stock1 <- rownames(cor_df)
cor_long <- cor_df %>%
  pivot_longer(-Stock1, names_to = "Stock2", values_to = "Correlation")

# Plotando o heatmap
ggplot(cor_long, aes(x = Stock1, y = Stock2, fill = Correlation)) +
  geom_tile() +
  scale_fill_gradient2(
    low = "blue", mid = "white", high = "red",
    midpoint = 0, limits = c(-1, 1)
  ) +
  geom_text(aes(label = round(Correlation, 2)), color = "black", size = 3) +
  labs(
    title = "Matriz de Correlação dos Log-Retornos",
    x = "", y = ""
  ) +
  theme_minimal() +
  theme(
    axis.text.x = element_text(angle = 45, hjust = 1),
    panel.grid = element_blank()
  )
```

## Volatilidade com Abordagem Tradicional (Janela Móvel)

```{r}
# Definindo diferentes tamanhos de janela
window_sizes <- c(5, 21, 63)  # 1 semana, 1 mês, 3 meses de negociação

# Função para calcular volatilidade anualizada
calculate_annualized_vol <- function(returns, window_size) {
  # Aplicando rollapply para calcular a volatilidade na janela móvel
  vol_rolling <- rollapply(returns, width = window_size, FUN = sd, fill = NA, align = "right")
  # Anualizar a volatilidade (multiplicando por raiz de 252 dias de negociação por ano)
  vol_annualized <- vol_rolling * sqrt(252)
  return(vol_annualized)
}

# Calculando volatilidade para diferentes janelas
vol_results <- list()

for (size in window_sizes) {
  # Aplicando a função para cada coluna de retornos
  vol_df <- log_returns %>%
    mutate(across(-date, ~calculate_annualized_vol(.x, size)))
  
  # Convertendo para formato longo
  vol_long <- vol_df %>%
    pivot_longer(-date, names_to = "Ativo", values_to = "Volatilidade") %>%
    mutate(Janela = paste0(size, " dias"))
  
  vol_results[[as.character(size)]] <- vol_long
}

# Combinando os resultados
vol_all <- bind_rows(vol_results)

# Plotando a volatilidade anualizada para diferentes janelas
vol_all %>%
  filter(!is.na(Volatilidade)) %>%
  ggplot(aes(x = date, y = Volatilidade, color = Ativo)) +
  geom_line() +
  facet_wrap(~ Janela, scales = "free_y") +
  labs(
    title = "Volatilidade Anualizada com Diferentes Janelas Móveis",
    x = "Data",
    y = "Volatilidade Anualizada",
    color = "Empresa"
  ) +
  theme_minimal() +
  scale_color_brewer(palette = "Set1")
```

## Volatilidade com GARCH(1,1)

```{r}
# Especificação do modelo GARCH(1,1) com distribuição t-Student
spec <- ugarchspec(
  variance.model = list(model = "sGARCH", garchOrder = c(1, 1)),
  mean.model = list(armaOrder = c(0, 0), include.mean = TRUE),
  distribution.model = "std"
)

# Lista dos ativos (exceto a coluna "date")
ativos <- colnames(log_returns)[-1]

# Data frame para armazenar as volatilidades GARCH
var_condicional <- tibble(date = log_returns$date)

# Data frame para os parâmetros do modelo
params_list <- list()

# Loop para estimar os modelos para cada ativo
for (ativo in ativos) {
  # Extrair os dados do ativo
  data_ativo <- log_returns[[ativo]]
  
  # Ajustar o modelo GARCH
  fit <- ugarchfit(spec = spec, data = data_ativo, solver = 'hybrid', silent = TRUE)
  
  # Extrair volatilidade condicional (variância)
  var_cond <- sigma(fit)^2
  var_condicional[[ativo]] <- var_cond
  
  # Extrair os parâmetros
  par <- coef(fit)
  alpha <- par["alpha1"]
  beta  <- par["beta1"]
  alpha_beta_sum <- alpha + beta
  
  interp <- ifelse(alpha_beta_sum >= 0.9,
                   sprintf("Alta persistência (α+β = %.4f)", alpha_beta_sum),
                   sprintf("Baixa/moderada persistência (α+β = %.4f)", alpha_beta_sum))
  
  params_list[[ativo]] <- tibble(
    Ativo = ativo,
    mu = par["mu"],
    omega = par["omega"],
    alpha = alpha,
    beta = beta,
    `alpha+beta` = alpha_beta_sum,
    nu = par["shape"],
    Interpretacao = interp
  )
}

# Combinar os parâmetros em um único data frame
garch_params <- bind_rows(params_list)
```

## Parâmetros do Modelo GARCH(1,1)

```{r}
# Exibir tabela de parâmetros
datatable(garch_params, options = list(pageLength = 10, scrollX = TRUE))

# Visualizar a persistência (alpha + beta)
ggplot(garch_params, aes(x = Ativo, y = `alpha+beta`, fill = Ativo)) +
  geom_bar(stat = "identity") +
  geom_hline(yintercept = 0.9, linetype = "dashed", color = "red") +
  labs(
    title = "Persistência da Volatilidade (α+β)",
    subtitle = "Valores próximos a 1 indicam alta persistência dos choques",
    x = "Empresa",
    y = "α+β"
  ) +
  theme_minimal() +
  theme(axis.text.x = element_text(angle = 45, hjust = 1)) +
  scale_fill_brewer(palette = "Set1")
```

## Visualizando a Variância Condicional (GARCH)

```{r}
# Converter o data frame com as variâncias condicionais para formato longo
var_cond_long <- var_condicional %>%
  pivot_longer(-date, names_to = "Ativo", values_to = "Variancia_Condicional")

# Plotar as séries temporais de variância condicional para todos os ativos
var_cond_long %>%
  group_by(Ativo) %>% 
  plot_time_series(
    .date_var = date,
    .value = Variancia_Condicional,
    .title = "Variância Condicional Estimada pelo Modelo GARCH(1,1)",
    .interactive = FALSE,
    .facet_ncol = 2,
    .smooth = FALSE
  ) +
  theme_minimal() +
  labs(x = "Data", y = "Variância Condicional")
```

## Volatilidade Anualizada pelo GARCH

```{r}
# Calcular a volatilidade anualizada a partir da variância condicional
volatility_garch <- var_condicional %>%
  mutate(across(-date, ~sqrt(.x) * sqrt(252)))  # Anualização (sqrt(252) dias de negociação)

# Converter para formato longo
vol_garch_long <- volatility_garch %>%
  pivot_longer(-date, names_to = "Ativo", values_to = "Volatilidade_Anualizada")

# Plotar a volatilidade anualizada
ggplot(vol_garch_long, aes(x = date, y = Volatilidade_Anualizada, color = Ativo)) +
  geom_line() +
  labs(
    title = "Volatilidade Anualizada Estimada pelo GARCH(1,1)",
    x = "Data",
    y = "Volatilidade Anualizada",
    color = "Empresa"
  ) +
  theme_minimal() +
  scale_color_brewer(palette = "Set1")
```

## Comparação: Retornos vs. Volatilidade GARCH

Vamos escolher NVDA (NVIDIA) para demonstrar a relação entre retornos e volatilidade condicional:

```{r}
# Selecionar os dados para "NVDA"
returns_nvda <- log_returns %>% 
  select(date, NVDA) %>% 
  rename(Return = NVDA)

vol_nvda <- var_condicional %>% 
  select(date, NVDA) %>% 
  rename(Garch_Vol = NVDA)

# Plot de retornos
p_returns <- returns_nvda %>%
  plot_time_series(
    date, Return, 
    .title = "Retornos Diários - NVDA", 
    .interactive = FALSE, 
    .smooth = FALSE
  ) +
  theme_minimal()

# Plot de volatilidade GARCH
p_vol <- vol_nvda %>%
  plot_time_series(
    date, Garch_Vol, 
    .title = "Variância Condicional (GARCH) - NVDA", 
    .interactive = FALSE, 
    .smooth = FALSE
  ) +
  theme_minimal()

# Combinar os dois gráficos verticalmente
p_returns / p_vol
```

## Comparação entre Abordagens de Volatilidade

Vamos comparar a volatilidade tradicional (janela móvel) com a volatilidade GARCH para NVDA:

```{r}
# Selecionar janela móvel de 21 dias para comparação
vol_rolling_21 <- log_returns %>%
  mutate(across(-date, ~calculate_annualized_vol(.x, 21)))

# Selecionar os dados para "NVDA"
vol_rolling_nvda <- vol_rolling_21 %>% 
  select(date, NVDA) %>% 
  rename(Rolling_Vol = NVDA) %>%
  na.omit()

vol_garch_nvda <- volatility_garch %>%
  select(date, NVDA) %>%
  rename(Garch_Vol = NVDA)

# Criar dataframe para comparação
volatility_comparison <- vol_rolling_nvda %>%
  inner_join(vol_garch_nvda, by = "date")

# Convertendo a coluna Garch_Vol de xts para valores numéricos simples
volatility_comparison <- volatility_comparison %>%
  mutate(Garch_Vol = as.numeric(Garch_Vol))

# Converter para formato longo
volatility_comparison_long <- volatility_comparison %>%
  pivot_longer(
    cols = c(Rolling_Vol, Garch_Vol),
    names_to = "Metodo",
    values_to = "Volatilidade"
  )

# Plotar comparação
volatility_comparison_long %>%
  mutate(Metodo = factor(Metodo, 
                         levels = c("Rolling_Vol", "Garch_Vol"),
                         labels = c("Janela Móvel (21 dias)", "GARCH(1,1)"))) %>%
  ggplot(aes(x = date, y = Volatilidade, color = Metodo)) +
  geom_line() +
  labs(
    title = "Comparação entre Métodos de Volatilidade - NVDA",
    x = "Data",
    y = "Volatilidade Anualizada",
    color = "Método"
  ) +
  theme_minimal() +
  scale_color_brewer(palette = "Set1")
```

## Value at Risk (VaR) com GARCH

O Value at Risk (VaR) é uma medida estatística que estima a perda máxima esperada de um investimento em um período de tempo específico, dado um nível de confiança.

```{r}
# Calcular o VaR 1-day 95% usando a volatilidade GARCH
alpha <- 0.05  # Nível de significância (5%)
q_alpha <- qnorm(alpha)  # Quantil da distribuição normal padrão

# Calcular o VaR para cada ativo
var_df <- tibble(date = volatility_garch$date)

for (ativo in ativos) {
  # Obter a média dos retornos
  mu <- mean(log_returns[[ativo]], na.rm = TRUE)
  
  # Obter a volatilidade diária (não anualizada)
  vol_daily <- sqrt(var_condicional[[ativo]])
  
  # Calcular o VaR diário (1 dia)
  var_daily <- mu + q_alpha * vol_daily
  
  # Converter para percentual
  var_pct <- (exp(var_daily) - 1) * 100
  
  var_df[[ativo]] <- var_pct
}

# Converter para formato longo
var_long <- var_df %>%
  pivot_longer(-date, names_to = "Ativo", values_to = "VaR_95")

# Plotar o VaR 95%
var_long %>%
  group_by(Ativo) %>%
  plot_time_series(
    .date_var = date,
    .value = VaR_95,
    .title = "Value at Risk (VaR) Diário a 95% com GARCH",
    .facet_ncol = 2,
    .interactive = FALSE,
    .smooth = FALSE
  ) +
  labs(y = "VaR Diário (%)")
```

## Backtesting do VaR

Vamos verificar quantas violações do VaR ocorreram (quando o retorno real foi pior que o VaR previsto):

```{r}
# Converter retornos para percentual
returns_pct <- log_returns %>%
  mutate(across(-date, ~(exp(.x) - 1) * 100))

# Lista para armazenar resultados do backtesting
backtesting_results <- list()

for (ativo in ativos) {
  # Juntar VaR e retornos reais
  backtest_df <- tibble(
    date = var_df$date,
    VaR = var_df[[ativo]],
    Return = returns_pct[[ativo]]
  ) %>%
    # Identificar violações (retorno < VaR)
    mutate(Violation = ifelse(Return < VaR, TRUE, FALSE))
  
  # Contar violações
  n_violations <- sum(backtest_df$Violation)
  expected_violations <- nrow(backtest_df) * alpha
  
  backtesting_results[[ativo]] <- tibble(
    Ativo = ativo,
    Total_Dias = nrow(backtest_df),
    Violacoes_Observadas = n_violations,
    Violacoes_Esperadas = expected_violations,
    Taxa_Violacao = n_violations / nrow(backtest_df) * 100,
    Taxa_Esperada = alpha * 100
  )
  
  # Plotar o backtesting para o primeiro ativo apenas
  if (ativo == ativos[1]) {
    p_backtest <- ggplot(backtest_df, aes(x = date)) +
      geom_line(aes(y = Return, color = "Retorno Real")) +
      geom_line(aes(y = VaR, color = "VaR 95%")) +
      geom_point(
        data = backtest_df %>% filter(Violation),
        aes(x = date, y = Return),
        color = "red", size = 2
      ) +
      labs(
        title = paste("Backtesting do VaR 95% -", ativo),
        x = "Data",
        y = "Retorno (%)",
        color = ""
      ) +
      theme_minimal() +
      scale_color_manual(values = c("Retorno Real" = "black", "VaR 95%" = "blue"))
  }
}

# Combinar resultados de backtesting
backtest_summary <- bind_rows(backtesting_results)
datatable(backtest_summary)

# Mostrar o gráfico de backtesting para o primeiro ativo
p_backtest
```

## Análise de Volatilidade em Diferentes Períodos de Mercado

Vamos identificar períodos de alta e baixa volatilidade no mercado:

```{r}
# Calcular a volatilidade média do mercado (média entre todos os ativos)
market_vol <- volatility_garch %>%
  mutate(Market_Vol = rowMeans(across(-date))) %>%
  select(date, Market_Vol)

# Identificar períodos de alta volatilidade (acima do percentil 80)
high_vol_threshold <- quantile(market_vol$Market_Vol, 0.8)
low_vol_threshold <- quantile(market_vol$Market_Vol, 0.2)

market_vol <- market_vol %>%
  mutate(
    Market_State = case_when(
      Market_Vol >= high_vol_threshold ~ "Alta Volatilidade",
      Market_Vol <= low_vol_threshold ~ "Baixa Volatilidade",
      TRUE ~ "Volatilidade Normal"
    )
  )

# Plotar a volatilidade do mercado e os estados
ggplot(market_vol, aes(x = date, y = Market_Vol)) +
  geom_line() +
  geom_rect(
    data = market_vol %>% filter(Market_State == "Alta Volatilidade"),
    aes(xmin = date, xmax = lead(date), ymin = -Inf, ymax = Inf),
    fill = "red", alpha = 0.2
  ) +
  geom_rect(
    data = market_vol %>% filter(Market_State == "Baixa Volatilidade"),
    aes(xmin = date, xmax = lead(date), ymin = -Inf, ymax = Inf),
    fill = "green", alpha = 0.2
  ) +
  labs(
    title = "Volatilidade Média do Mercado de Tech Stocks",
    subtitle = "Períodos de alta volatilidade (vermelho) e baixa volatilidade (verde)",
    x = "Data",
    y = "Volatilidade Anualizada"
  ) +
  theme_minimal()
```

## Conclusões

Nesta análise, aplicamos técnicas de feature engineering em séries temporais de ações de empresas de tecnologia:

1. **Correlação entre Empresas de Tecnologia**:
   - Observamos correlações significativas entre os retornos das ações tecnológicas, indicando movimentos comuns do setor.

2. **Volatilidade Tradicional vs. GARCH**:
   - A volatilidade calculada por janela móvel é mais simples, mas o modelo GARCH(1,1) captura melhor a dinâmica da volatilidade e o efeito clustering.

3. **Persistência da Volatilidade**:
   - Todas as ações analisadas apresentaram alta persistência (α+β > 0.9), indicando que choques têm efeitos duradouros no setor de tecnologia.

4. **Value at Risk**:
   - O backtesting do VaR mostra a eficácia do modelo GARCH em capturar o risco de cauda.

5. **Períodos de Volatilidade**:
   - Identificamos claramente períodos de alta e baixa volatilidade no mercado de ações tecnológicas.

## Próximos Passos

Para enriquecer a análise, poderíamos:

- Implementar modelos GARCH assimétricos (EGARCH, GJR-GARCH) para capturar efeitos de alavancagem
- Calcular métricas adicionais como Expected Shortfall
- Analisar o comportamento da volatilidade em torno de eventos específicos (anúncios de resultados, lançamentos de produtos)
- Incorporar análise de volume nas estimativas de volatilidade
- Expandir para outras setores para comparação
- Implementar modelos de correlação condicional (DCC-GARCH) para análise de portfólio

## Referências

- Tsay, R. S. (2010). Analysis of Financial Time Series (3rd ed.). Wiley.
- Alexander, C. (2008). Market Risk Analysis, Volume II: Practical Financial Econometrics. Wiley.
- Hull, J. C. (2018). Options, Futures, and Other Derivatives (10th ed.). Pearson.
- Engle, R. F. (2002). Dynamic Conditional Correlation: A Simple Class of Multivariate GARCH Models. Journal of Business & Economic Statistics, 20(3), 339-350.